臺灣臺中地方法院民事判決　　　　　　 100年度訴字第2996號
原　　　告　古春香
訴訟代理人　朱俊雄律師
複　代理人　陳韻鸚
被　　　告　黃耀明
上列當事人間請求清償債務事件，本院於民國100年12月19日言
詞辯論終結，判決如下：
    主      文
被告應給付原告新臺幣壹佰萬元，及自民國一百年九月二十八日
起至清償日止，按年息百分之六計算之利息。
原告其餘之訴駁回。
訴訟費用由被告負擔十分之七，餘由原告負擔。
本判決原告勝訴部分，於原告以新臺幣拾萬肆仟元為被告供
擔保後，得假執行。
原告其餘假執行之聲請駁回。
    事實及理由
壹、程序部分
一、按訴狀送達後，原告不得將原訴變更或追加他訴，但請求之
    基礎事實同一，不在此限，民事訴訟法第255條第1項第2款
    定有明文。查本件原告起訴主張其因代被告墊付保險費，原
    依消費借貸之法律關係，請求被告應給付新臺幣（下同）43
    7,130元，及自民事聲請支付命令狀繕本送達之翌日起至清
    償日止，按年息5％計算之利息，嗣於本院審理中，變更為
    先位依消費借貸之法律關係請求，並追加備位依不當得利之
    法律關係請求，被告雖不同意原告為此項訴之變更及追加，
    惟原告係基於上述代墊保險費之事實而追加不當得利為備位
    請求，上開訴之變更及追加核屬請求之基礎事實同一，揆諸
    前揭條文規定，自應准許，合先敘明。
貳、實體部分
一、原告主張：
  (一)原告任職於永達保險經紀人股份有限公司（下稱永達公司）
    擔任保險經紀人，被告於民國98年，以被告為被保險人，透
    過原告向宏泰人壽保險股份有限公司（下稱宏泰人壽）投保
    如附表編號一所示之保險，保險費約定為半年繳，因被告斯
    時有資金上之困難，遂請原告代為墊付保險費，原告乃分別
    於98年6月30日、12月28日代被告墊繳如附表編號一所示保
    險一第一年第一期及第二期之保險費各62,400元，原告復以
    原告自有之宏泰人壽保險單借款後，持領現金親至銀行櫃臺
    代被告繳納如附表編號一所示保險之第二年第一期保險費62
    ,400元；嗣於99年3月間，被告復透過原告向宏泰人壽購買
    如附表編號二、三所示之保險，保險費均約定為半年繳，每
    期保險費各為62,399元，附表編號二、三所示保險之第一年
    第一期之第一次保險費均由原告各代繳62,399元，後因被告
    未自行繳納第一年第二期之續期保險費，故附表編號二、三
    所示保險當次保險費均由原保險單自動墊繳，原告知悉後，
    詢問被告是否欲還清如附表編號二、三所示保險自動墊繳之
    金額，以回復如附表編號二、三所示保險之保單價值，經被
    告同意而由原告代為償還如附表編號二、三所示保險上開續
    期保險費之自動墊繳款各62,399元及利息各167元，則原告
    為被告所墊付如附表編號一所示保險之保險費合計187,200
    元（計算式：64,200+62,400+62,400＝187,200）、如附表
    編號二所示保險之保險費合計124,965元（計算式：62,399+
    62,399+167＝124,965），及如附表編號三所示保險之保險
    費合計124,965元（計算式：62,399+62,399+167＝124,965
    ），共計437,130元（計算式：187,200+124,965+124,965
    ＝437,130）。
  (二)又訴外人陳秀明經被告之介紹，以訴外人陳秀明為被保險人
    ，向原告購買如附表編號四、五所示之保險，因訴外人陳秀
    明稱其公司需借用資金，希向原告借款1,000,000元，約定
    月息20％，包括墊繳訴外人陳秀明所投保上開附表編號四、
    五所示保險之第一年保險費，代墊保險費之部分，於原告送
    交核保後之保險單時清償，其餘部分則於半年內即100年5月
    22日償還，訴外人陳秀明即簽發面額1,000,000元，發票日
    99年12月23日，到期日100年5月22日，且經被告背書之本票
    1紙（本票號碼：No.742207號，下稱系爭本票），交付原告
    收執；縱被告辯稱系爭本票係基於原告與訴外人陳秀明間之
    借貸關係，而消費借貸關係依其要物性，必原告確已交付訴
    外人陳秀明1,000,000元，始得成立消費借貸關係，又原告
    與訴外人陳秀明前於簽立保單契約時約定退還佣金，而原告
    尚未退佣予訴外人陳秀明云云，然原告確已代訴外人陳秀明
    墊繳保險費，其陸續借予訴外人陳秀明之金額已超過1,000,
    000元，且原告與訴外人陳秀明間是否有退佣之約定，均與
    被告無涉，原告與陳秀明間應否退佣與被告應否負本票之背
    書責任間，亦無同時履行抗辯關係，則被告為系爭本票之背
    書人，自應負背書人之連帶清償責任。
  (三)爰就借款437,130元部分，先位以消費借貸之法律關係為請
    求權基礎，請求被告返還上開借款437,130元，退步言之，
    縱認兩造間就上開437,130元部分不成立消費借貸之法律關
    係，爰備位以不當得利之法律關係為請求權基礎，請求被告
    返還前開墊付款項437,130元，另依票據法第85條第1項、第
    124條規定之票據法律關係請求被告給付票款1,000,000元，
    而提起本件訴訟等語。
  (三)並聲明：
  (1)被告應給付原告437,130元，及自民事聲請支付命令狀繕本
    送達之翌日起至清償日止，按年息5％計算之利息。
  (2)被告應給付原告1,000,000元，及自民事聲請支付命令狀繕
    本送達之翌日起至清償日止，按年息6％計算之利息。
  (3)前二項之請求，原告願供擔保，請准宣告假執行。
二、被告則以：
    附表編號一至三所示保險係經被告同意，透過原告向宏泰人
    壽投保，然原告係為自己之保險業績替被告投保，被告曾說
    有錢再繳納保險費，並未要求原告為其繳納保險費，其也沒
    有向原告借錢，保險費都是原告自己繳匯，其至今始知原告
    有代繳前開保險費之情形；又其曾介紹訴外人陳秀明給原告
    認識，但錢的部分係由原告及訴外人陳秀明自行洽談，僅系
    爭本票確由被告背書等語，資為抗辯，並聲明：原告之訴及
    假執行之聲請均駁回。
三、兩造不爭執之事實：
  (一)被告確有透過原告向宏泰人壽投保如附表編號一至三所示之
    保險。
  (二)原告確有代被告墊繳如附表編號一至三所示保險之保險費，
    含自動墊繳部分之利息共計437,130元，且被告事後並未將
    上開墊付之保險費給付原告。
  (三)被告確有於系爭本票背書簽名。
四、得心證之理由：
    原告主張被告投保如附表編號一至三所示之保險，且其代被
    告墊繳如如附表編號一至三所示保險之保險費共計437,130
    元，並被告確有在系爭本票上簽名背書等情，業據原告提出
    保險單3份、送金單4份、郵政劃撥持金存款收據1份自動櫃
    員機交易明細1份存摺影本1份及本票1紙為證，且為被告所
    不爭執，堪信為真正。被告則以前詞置辨，是本院所應審酌
    者，為：(一)原告基於背書之法律關係請求被告給付票款
    1,000, 000元，有無理由？(二)就437,130元部分：(1)原告先
    位主張依消費借貸之法律關係請求，有無理由？(2)原告備位
    依不當得利之法律關係請求，有無理由？茲分述如下：
  (一)原告基於背書之法律關係請求被告給付票款1,000,000元部
    分：
  (1)按在票據上簽名者，依票上所載文義負責。票據法第5條第1
    項定有明文，則證券上之權利義務悉依證券上所載文句而決
    定其效力，票據上權利，依票據文義而發生，與其基礎之原
    因關係各自獨立，最高法院49年臺上字第334號著有判例意
    旨足資參照，是票據債務人（背書人）以其自己與執票人間
    所存抗辯之事由，對抗執票人，固為法之所許，然背書人以
    發票人與執票人間所存抗辯之事由，對抗執票人，則為支票
    為無因證券之性質所不容，最高法院73年臺上字第4364號亦
    著有判例意旨可資參照。
  (2)查，原告主張訴外人陳秀明透過原告投保如附表編號四、五
    所示保險，系爭本票係由訴外人陳秀明所簽發，原告係經由
    被告背書轉讓而取得之事實，此有系爭本票1紙、保險單2份
    、人身保險要保書2份、保險費自動轉讓付款授權書2份、99
    年12月24日郵政國內匯款執據1份（受款人：陳秀明、金額
    ：1 00,000元）、99年12月24日、27日及100年1月4日之合
    作金庫存款憑條各1份（戶名：陳秀明、金額分別為：100,0
    00元、840,000元、300,000元）、100年1月7日合作金庫存
    款憑條（戶名：宏泰人壽保險（股）公司、金額：1,207,65
    5元）在卷可證，核與所述相符，且被告就系爭本票係其背
    書簽名一節並經其自承在卷，則本件原告既經輾轉背書取得
    系爭支票，原告與被告間並無直接前後手之關係，揆諸上開
    法律規定及最高法院判例意旨，被告自不得以原告與發票人
    即訴外人陳秀明間之抗辯事由，對抗執票人即原告，是其所
    辯有關金錢借貸部分係由原告及訴外人陳秀明自行洽談等語
    ，自不足採。
  (3)又按本票到期不獲付款時，執票人於行使或保全票據上權利
    之行為後，對於背書人得行使追索權；發票人、背書人及其
    他票據債務人，對於執票人連帶負責。執票人得不依負擔債
    務之先後，對於前開債務人之一人或數人或全體行使追索權
    ；執票人向本票債務人行使追索權時，得要求自到期日起如
    無約定利率者，依年利6％計算之利息，票據法第124條準用
    第85條、第96條第1、2項、第97條第1項第2款分別定有明文
    。本件被告應負票據上背書人之責任，核如前述，又查，原
    告之支付命令聲請狀已於100年9月27日併同本院100年度司
    促字第34978號支付命令送達被告，此有本院100年度司促字
    第34978號支付命令及送達證書在卷可憑。從而，原告依票
    據之法律關係，請求被告給付本票票款1, 000,000元及自支
    付命令聲請狀送達翌日即100年9月28日起，按年息6％計算
    之利息，即屬有據，應予准許。
  (二)原告請求被告給付437,130元部分：
  (1)按民法第474條規定，稱消費借貸者，謂當事人一方移轉金
    錢或其他代替物之所有權於他方，而約定他方以種類、品質
    、數量相同之物返還之契約。是消費借貸法律關係之成立，
    須具備：借貸意思表示相互一致、交付借貸物之特別要件。
    又主張有金錢借貸關係存在者，自須就其發生所須具備之特
    別要件即金錢之交付及借貸意思表示互相一致負舉證之責任
    ，若僅能證明有金錢之交付，但未能證明借貸意思表示互相
    一致者，尚不能認為有金錢借貸關係存在。又民事訴訟如係
    由原告主張權利者，應先由原告負舉證之責，若原告先不能
    舉證，以證實自己主張之事實為真實，則被告就其抗辯事實
    即令不能舉證，或其所舉證據尚有疵累，亦應駁回原告之請
    求，最高法院17年上字第917號著有判例意旨可資參照。
  (2)本件原告主張被告透過原告向宏泰人壽投保如附表編號一至
    三所示保險，及原告代被告墊繳上開保險之保險費及自動墊
    繳部分之利息共計437,130元，且被告事後未將上開墊付之
    保險費給付原告等情，業據原告提出上開保險之保險單2份
    、人身保險要保書2份、宏泰人壽保險費送金單4紙、98年12
    月28日郵政劃撥儲金存款收據1紙、原告之銀行存摺內頁明
    細資料1份、自動櫃員機交易明細單1紙等件為證，且為被告
    所不爭執，固堪信為真實，然原告主張其代墊上開保險費係
    受被告之請託，就該437,130元之部分，應成立消費借貸之
    法律關係，被告則否認有向原告借貸及請求原告墊付保險費
    等語。是本件原告訴請被告清償借款437,130元，因被告就
    系爭437,130元款項是否存在有原告所主張之金錢借貸關係
    ，有所爭執。則原告自須先就金錢借貸之成立要件中之「意
    思表示合致」負舉證責任。然查，原告僅據提出匯款明細及
    存摺影本供為上開款項為金錢借貸之證明，然當事人匯款之
    原因不一，尚無從依匯款單據及存摺影本而逕為兩造間就系
    爭437,130元確實存在有原告所稱之「金錢借貸」關係，亦
    無從以原告係代被告墊繳被告所投保如附表編號一至三所示
    保險之保險費，即可為兩造間就系爭437,130元存在有「金
    錢借貸」關係之推論。原告所為舉證，尚有不足。則原告本
    於清償借款之法律關係，訴請被告給付437,130元及利息，
    並非有據，應予駁回。
  (3)原告先位請求既屬無據，爰就其被告請求審酌如下：按無法
    律上原因而受利益，致他人受損害者，應返還其利益，民法
    第179條前段固定有明文，然按，不當得利所稱之「無法律
    上之原因」，係指欠缺給付目的而言。如給付係為一定目的
    而對他人之財產有所增益，此種給付目的通常係基於當事人
    間之合意，在客觀上即為給付行為之原因。是當事人間之給
    付若本於其等間之合意而為之，即難謂其給付為無法律上之
    原因。又主張不當得利請求權之原告，係因自己之行為致造
    成原由其所掌控之財產發生主體變動，則因該財產變動乃係
    本於無法律上原因之消極事實舉證困難所生之危險，自應歸
    諸原告，始得謂平。又主張不當得利請求權存在之當事人，
    對於不當得利請求權之成立要件應負舉證責任，即應證明他
    方係無法律上之原因而受利益，致其受有損害。如受利益人
    係因給付而得利時，所謂無法律上之原因，係指給付欠缺給
    付之目的，故主張該項不當得利請求權存在之當事人，自應
    舉證證明該給付欠缺給付之目的。本件被上訴人既備位主張
    上訴人受領其交付之系爭款項係構成不當得利，自應舉證證
    明其給付係欠缺給付之目的；惟被上訴人不能證明其先位主
    張係基於消費借貸關係而交付款項，則充其量亦僅能認該特
    定之法律關係不存在，尚非得因此即推論其給付欠缺給付之
    目的（最高法院97年度臺上字第332號判決參照）。查，
    經查，原告自承其所支付上開保險費（含自動墊繳利息）共
    計437,130元，乃係基於兩造間之合意，由其依被告所為之
    指示而行匯款繳納。客觀上即屬基於當事人間之合意而為客
    觀之給付行為，揆之前揭說明，尚難僅以兩造間未存有消費
    借貸關係，即謂原告給付為無法律上之原因。原告復未就所
    主張之不當得利請求權之成立要件，另舉他證以實其說。原
    告既未證明被告確係無法律上之原因而受利益，並致其受有
    損害。則原告依民法第179條不當得利之規定，訴請被告返
    還437,130元及利息，亦非有理。
五、綜上所述，原告就系爭本票票款1,000,000元部分，依票據
    法第85條第1項、第124條規定之票據法律關係請求被告給付
    票款1,000,000元及自支付命令聲請狀繕本送達翌日即100年
    9月28日起至清償日止，按年息百分之六計算之利息為有理
    由，應予准許。另就原告請求被告給付系爭437,130元部分
    ，原告既未證明兩造間就系爭437,130元存在有「金錢借貸
    」關係，且其乃係本於兩造間之「合意」而為系爭437,130
    元款項之墊繳，難謂其給付為無法律上之原因。是原告先位
    依消費借貸之法律關係及備位依不當得利之法律關係，訴請
    被告給付437,130元，及自起訴狀繕本送達被告之翌日起至
    清償日止，按年息百分之五計算之利息，均無理由，應予駁
    回。
六、本判決原告勝訴部分，原告陳明願供擔保，聲請宣告假執行
    ，核無不合，爰酌定相當之擔保金額，併准許之；至原告敗
    訴部分，其假執行之聲請已失所附麗，應予駁回。
七、本件事證已臻明確，兩造其餘之攻擊防禦方法及證據，核與
    判決之結果不生影響，爰不一一論列，併此敘明。
八、訴訟費用負擔之依據：民事訴訟法第79條。
中    華    民    國   100    年    12    月    30    日
                    民事第一庭  法  官  戴博誠
上正本證明與原本無異。
如對本判決上訴，須於判決送達後20日內向本院提出上訴狀。如
委任律師提起上訴者，應一併繳納上訴審裁判費。
中    華    民    國    100    年   12    月    30    日
                               書記官  何俞瑩
附表：
┌──┬────────────────┬─────┐
│編號│保險名稱                        │保單號碼  │
├──┼────────────────┼─────┤
│一  │宏泰人壽宏偉增額終身壽險        │0000000000│
├──┼────────────────┼─────┤
│二  │宏泰人壽人身保險                │0000000000│
├──┼────────────────┼─────┤
│三  │宏泰人壽富裕一生增額終身壽險    │0000000000│
├──┼────────────────┼─────┤
│四  │宏泰人壽新富足人生增額終身壽險  │0000000000│
├──┼────────────────┼─────┤
│五  │宏泰人壽享安心終身醫療健康保險  │000000000 │
└──┴────────────────┴─────┘